【裁判字號】    97,聲判,58
【裁判日期】    971015
【裁判案由】    聲請交付審判
【裁判全文】
臺灣臺中地方法院刑事裁定              97年度聲判字第58號
聲  請  人  甲○○
即  告訴人
告訴代理人  魏克仁律師
被      告  乙○○
上列聲請人即告訴人因被告等妨害名譽等案件，不服臺灣高等法
院臺中分院檢察署檢察長駁回再議之處分（97年上聲議字第1106
號），聲請交付審判，本院裁定如下：
    主    文
聲請駁回。
    理    由
一、按告訴人不服上級法院檢察署檢察長或檢察總長認再議為無
    理由而駁回之處分者，得於接受處分書後10日內委任律師提
    出理由狀，向該管第一審法院聲請交付審判，刑事訴訟法第
    258條之1定有明文。
二、本案聲請人即告訴人甲○○以被告乙○○涉犯妨害名譽罪嫌
    ，向臺灣臺中地方法院檢察署檢察官提出告訴，經該署檢察
    官於民國97年5月7日以97年度偵續字第114號為不起訴處分
    後，聲請人不服，聲請再議，經臺灣高等法院臺中分院檢察
    署檢察長以聲請再議為無理由，於97年6月19日以97年度上
    聲議字第1106號處分書駁回再議之聲請，聲請人於97年6月
    25日收受該駁回再議處分書，並委任律師於同年7月1日提出
    聲請交付審判狀，向本院聲請交付審判等情，有不起訴處分
    書、駁回再議處分書、送達證書等附卷可憑，復有刑事交付
    審判聲請狀附於本院卷可稽，是聲請人聲請交付審判並未逾
    越前開法定之10日期間，合先敘明。
三、聲請交付審判意旨略以：
  (一)原檢察官不起訴處分書（97偵續字第114號）、臺灣高等法
    院臺中分院檢察官處分書（97上聲議字第1106號）理由無非
    係認被告所為係對於可受公評之事，以善意發表言論，而為
    適當之評論及認被告主觀上並未明知其所散佈或傳播早為謠
    言或不實事項，而仍本於真確之惡意以文字等方式予以散佈
    傳播。
  (二)惟查：
    1.憲法第23條規定所謂之「對於可受公評之事」，該「公評
      之事」必須以「事實」為依據，即該「事實」確已發生，
      如該「公評之事」並非「事實」，或並未發生，或憑空杜
      譔，無稽之談，或僅係臆測，或道聽塗說之言，子虛烏有
      之事，自憲法第23條意旨之反面言之，若非「事實」之客
      體，若加以「公評」傳播或散佈於公眾，致侵犯及損害他
      人名譽，自不受憲法第23條之保障。
    2.本案被告乙○○於偵訊時，已供稱：「伊不知道胡志強有
      無講過新榮里拿最多經費做最少事，因為當時伊不在場」
      等語，核與證人劉燦榮、莊介山、顏金樹等於偵查中證稱
      ：「沒聽過胡志強說過那樣的話」等語相符。是被告乙○
      ○既「不在場」，證人劉燦榮、莊介山、顏金樹等於偵查
      中復供述：「沒聽過胡志強說過那樣的話」，足徵被告乙
      ○○於文宣海報中所引述之「胡志強說：新榮里拿最多經
      費做最少事」等語，確屬道聽塗說之言，子虛烏有之事，
      被告乙○○明知自己不在場，證人劉燦榮、莊介山、顏金
      樹復稱「沒聽過胡志強說過那樣的話」，文宣中竟假籍市
      長胡志強之口，加以引用，損害及於告訴人名譽，其主觀
      上即有相當之惡意，自與公職人員選舉罷免法第92條規定
      之構成要件相當。
    3.所謂「謠言」者：應係指非本身親身經歷之事，道聽塗說
      之言，無稽之談；又所謂「臆測」：當係指非本身親身經
      歷之事，而出諸自己之想像或推測，準此，本案證人劉燦
      榮、莊介山、顏金樹於偵查中證稱：「在乙○○總部有聽
      過別人這樣講」等語，自屬道聽塗說之言，無稽之談，與
      「謠言」之定義相當。證人劉燦榮、莊介山、顏金樹於偵
      查中復供稱：「渠等認為告訴人沒做什麼事，因而認為胡
      志強有可能這樣講」等語，於此非本身親身經歷之事，顯
      係出諸自己之想像或推測，自與「臆測」之定義相當。
    4.臺灣高等法院臺中分院檢察署不處分書雖指稱：「里政發
      表成果如何本屬可受公評之事…更應使里民趁此選舉期間
      ，共同參與里政發展優缺點之討論，從而尚難認係爭10問
      文宣有何使聲請人不當選之意圖，而本於真確之惡意而散
      佈謠言或傳播不實事項之情」云云。但「無惡意≠善意」
      ，刑法第311條第3項雖規定以善意發表言論不罰，其不罰
      之行為態樣僅限於「善意」，本件縱推論被告本人無惡意
      ，「但無惡意≠善意」，自法條反面解釋，仍乃當罰。
    5.如僅以被告個人意見之表述為可受公評事項，但如涉及於
      第3者，引用子虛烏有第3者之口述（拿最多經費，做最少
      事），自足使投票人誤認之虞，即非個人意見表述問題，
      更難認有善意，於選舉期間為之，難認非有使告訴人不當
      選之意圖。
  (二)證人證言亦係屬證據之一種，應告知相關當事人，並給與對
    質機會，本案被告所舉之證人劉燦榮、莊介山、顏金樹於偵
    查中之證言，並未告知被害人給以對質機會，即偏聽有利被
    告等一面之詞，草草結案，以與刑事訴訟法之真實發現主義
    原則有違。
  (三)綜上所述，被告乙○○於「10問」文宣中，引用非親身經歷
    之事，或純屬謠言，或純屬臆測，更非「可受公評之事」於
    此選戰進行白熱化之際，其主觀上確有「惡意」及使相對人
    不當選之意圖甚明。
  (四)被告有涉犯公職人員選舉罷免法第92條意圖使不當選罪、刑
    法第310條誹謗罪，原處分書視而未見，所持理由似有不通
    ，適足以鼓勵非法黑函之散佈，損害於守法候選人權益，是
    提出交付審判之聲請，請論罪科刑，以儆效尤。
三、本院之判斷：
  (一)按告訴人不服上級法院檢察署檢察長或檢察總長認再議為無
    理由而駁回之處分者，得於接受處分書10日內委任律師提出
    理由狀，向該管第一審法院聲請交付審判；法院認交付審判
    之聲請不合法或無理由者，應駁回之；法院就聲請交付審判
    案件之審查，得為必要之調查；法院為交付審判之裁定時，
    視為案件已提起公訴，刑事訴訟法第258條之1第1項、第258
    條之3第2項前段、第3項、第4項，分別定有明文。此為刑事
    訴訟法對於檢察官之起訴裁量權所設之外部監督機制，法院
    對於檢察官不起訴或緩起訴處分之監督審查，係為防止檢察
    官裁量權之濫用，此時，法院僅在就檢察官所為不起訴或緩
    起訴之處分是否正確加以審查，以防止檢察機關濫權。再參
    酌刑事訴訟法第251條第1項規定「檢察官依偵查所得之證據
    ，足認被告有犯罪嫌疑，應提起公訴」、第252條規定「案
    件有左列情形之一者，應為不起訴處分：……十、犯罪嫌疑
    不足者」，對於檢察官應為起訴或不起訴，均已有明文規定
    。交付審判制度既為法院對於檢察官起訴裁量權之監督、制
    衡機制，法院准許交付審判之裁定，即須以檢察官偵查所得
    之證據，有刑事訴訟法第251條第1項所規定「足認被告有犯
    罪嫌疑，應提起公訴」之情形為前提，亦即該案件已經跨越
    起訴門檻，而應藉由交付審判制度，視為案件已提起公訴之
    情形。因此，若法院依檢察官偵查之結果，認為尚應另行偵
    查、蒐集證據，始能為應否提起公訴之判斷者，因交付審判
    之審查制度，並無如同再議救濟制度得發回原檢察官繼續偵
    查之設計，倘法院為交付審判之裁定，使案件視為已提起公
    訴而繫屬於法院，將使法院因此擔負此項繼續調查、蒐集證
    據之職權，此不啻使法院擔負檢察官之功能而回復「糾問制
    度」之虞。再者，參酌刑事訴訟法第260條之規定，不起訴
    處分已確定或緩起訴處分期滿未經撤銷者，若有下列情形，
    仍得再行起訴：一、發現新事實或新證據者。二、有第四百
    二十條第一項第一款、第二款、第四款或第五款所定得為再
    審原因之情形者。而本條的立法理由並明定：「所謂不起訴
    處分已確定者，指：……(四)聲請法院交付審判復經駁回等情
    形」，就此而言，法院駁回交付審判之裁定，僅與不起訴處
    分已確定有同一效力，若有刑事訴訟法第260條所定事由，
    仍得再行起訴，故法院對於聲請交付審判案件之審查，自應
    謹守偵查中對於起訴裁量權之外部監督機關之界限，而刑事
    訴訟法第258條之3第3項規定所謂「法院為前項裁定前，得
    為必要之調查」，其調查證據之範圍，應以偵查中曾顯現之
    證據為限，不可就告訴人新提出之證據再為調查，亦不可蒐
    集偵查卷以外之證據；再者，法院就聲請交付審判案件之審
    查，應以告訴人所指摘不利被告之事證未經檢察機關詳為調
    查斟酌，或不起訴處分書所載理由違背經驗法則、論理法則
    及證據法則為限，否則將與刑事訴訟法第260條之再行起訴
    規定混淆不清（臺灣高等法院91年4月25日第1次刑庭庭長法
    律問題研究會議結論意旨參照）。若法院對於聲請交付審判
    之審查，認為檢察官偵查所得結果，尚有另行蒐集事證之必
    要，否則無法判斷應提起公訴者，仍應依同法第258條之3第
    2項前段規定，以聲請為無理由裁定駁回。
  (二)次按個人意見之自由表達，為我國憲法第11條明文將言論自
    由列入人民基本權利之範疇，置於憲法位階而不得任意立法
    侵犯，國家應給予最大限度之維護，俾其實現自我、溝通意
    見、追求真理及監督各種政治或社會活動之功能得以發揮。
    惟言論自由乃人之外在表現自由，不免與他人自由或權利發
    生衝突，亦有可能與其他個人基本權利發生衝突，為兼顧對
    個人名譽、隱私及公共利益之保護，言論自由亦應有其限制
    ，法律尚非不得對言論自由依其傳播方式為合理之限制，亦
    即言論自由權與人格名譽權益發生衝突時，必然有一方之權
    利主必須退讓，方能維持憲法價值秩序內部和諧，在我國法
    制方面，自刑法第309條以下至同法第313條，固然定有公然
    侮辱、誹謗及妨害信用等犯罪條文，惟於同法第310第3項亦
    規定：「對於所誹謗之事，能證明其為真實者，不罰。但涉
    於私德而與公共利益無關者，不在此限。」；同法第311條
    第3款亦規定：「以善意發表言論，而對於可受公評之事為
    適當評論者不罰」，均屬兼顧言論自由與個人名譽之平衡立
    法。又「言論自由為人民之基本權利，憲法第11條有明文保
    障，國家應給予最大限度之維護，俾其實現自我、溝通意見
    、追求真理及監督各種政治或社會活動之功能得以發揮。惟
    為兼顧對個人名譽、隱私及公共利益之保護，法律尚非不得
    對言論自由依其傳播方式為合理之限制。刑法第310條第1項
    及第2項誹謗罪即係保護個人法益而設，為防止妨礙他人之
    自由權利所必要，符合憲法第23條規定之意旨。至刑法同條
    第3項前段以對誹謗之事，能證明其為真實者不罰，係針對
    言論內容與事實相符者之保障，並藉以限定刑罰權之範圍，
    非謂指摘或傳述誹謗事項之行為人，必須自行證明其言論內
    容確屬真實，始能免於刑責。惟行為人雖不能證明言論內容
    為真實，但依其所提證據資料，認為行為人有相當理由確信
    其為真實者，即不能以誹謗罪之刑責相繩，亦不得以此項規
    定而免除檢察官或自訴人於訴訟程序中，依法應負行為人故
    意毀損他人名譽之舉證責任，或法院發現其為真實之義務。
    就此而言，刑法第310條第3項與憲法保障言論自由之旨趣並
    無牴觸。」，此為司法院大法官會議著有釋字第509號解釋
    所明白揭櫫，是言論人所為的事實陳述係真實且與公共利益
    相關時，立法者特將之排除於誹謗罪之處罰範圍外，惟如過
    分執著於真實性之判斷恐有害於現代社會資訊流通，蓋在生
    活複雜、需求快速資訊之現代社會中，若要求言論人必須確
    認所發表資訊之真實性，其可能必須付出過高之成本，或因
    為此要求而畏於發表言論，產生所謂之「寒蟬效應」，將會
    影響自由言論所能發揮之功能而違背憲法保障言論自由之意
    旨。又如將刑法第310條第3項之規定，解釋為行為人必須負
    證明所言確為真實之責任，無異要求行為人必須證明自己的
    行為不構成犯罪，為避免表達意見或接受評論雙方當事人承
    受過度之不當負擔，從而所謂「能證明為真實」其證明強度
    不必至於客觀的真實，只要行為人並非故意捏造虛偽事實，
    或並非因重大的過失或輕率而致其所陳述與事實不符，皆應
    將之排除於刑法第310條之處罰範圍外。
  (三)查本件被告曾於臺中市新榮里第18屆里長選舉期間，散發內
    容記載有「洪里長別人是資源共享，你是整碗端去，高科技
    30餘萬元監視設備，你公器私用，圖利自己」及「…別忘了
    當天胡市長講的一句話：『新榮里拿走最多經費、做最少事
    』似乎很震怒的樣子」等文字之競選文宣共2紙，有上開被
    告之競選文宣附卷可稽，堪可認定。
  (四)次查前開傳單文宣之內容，乃針對該次參與里長選舉之候選
    人所發表之言論，事關地方基層之選舉，而候選人之品格操
    守、經歷能力、施政執行之成果等相關事項，本屬可受公評
    之事項，自不待言，而觀以被告所製作散發之系爭文宣上刊
    登之照片所示，係就新榮里區域內所裝設監視器之地點、鏡
    頭拍攝方向等事項為評論，照片其中有2支監視器鏡頭係朝
    掛有「甲○○」黃底紅字之招牌之方向拍攝，足徵被告等人
    自有相當理由確信其等於傳單上所指摘之事項為真實，難認
    被告之文宣全然無據或蓄意憑空捏造，以虛構之事實惡意攻
    訐聲請人，而主觀上有誹謗或使聲請人不當選之不法意圖。
    且裝設監視設備之目的，係為維持地區治安、保護居住安寧
    及用路人之交通安全等公共利益事項，自屬可受公評，被告
    提出相關評論無非在使選民對此公共事務獲得充分之資訊，
    藉以促進公眾議題之討論思辨，自屬憲法所揭櫫言論自由權
    所應加以保障之範疇；另關於本件系爭之另紙「10問」競選
    文宣中所示，胡志強市長說新榮里拿走最多經費做最少事之
    部分，業據證人顏金樹於97年4月9日偵查中具結證述：伊未
    聽聞胡志強講過新榮里拿走最多經費做最少事，但渠等於乙
    ○○競選總部那裡聽聞過，渠等認為甲○○已經當了4屆里
    長，應拿了一些經費，但實際上卻沒做什麼事，渠等認為胡
    志強有可能這樣講，而且甲○○競選文宣多是空頭支票等語
    ，是以被告於文宣中所為載述，係針對可受公評之事而為評
    論，其目的均在於促進公眾議題之討論，當屬人民在民主政
    治制度中所應享有言論自由，又候選人於競選之過程中，利
    用各種文宣為己進行宣傳，就所涉公共事務表達意見，期使
    選民對候選人有充分之認識，本為民主政治之常，對於各候
    選人文宣中就與公益有關之事項，或就自己與競爭對手人格
    特質之推介或批評等，難免涉有主觀之好惡及評價，是以相
    關言論內容是否出於惡意而涉嫌誹謗或侮辱，應嚴謹認定之
    ，以免候選人在選舉過程中動輒得咎而餒於對於公共事務之
    批判，戕及民主政治之生機，因此若無積極證據足證行為人
    確係出於侮辱、誹謗之故意，公然傳播或散布不實之事項，
    即應寬認其善意；綜觀被告競選所製作之文宣內容，其對聲
    請人之評論，縱嫌負面，用語聳動、誇張，然其目的無非引
    起選民之注意，增加選民對候選人平日參與公共事務等作為
    之瞭解，並提供意見所由之報導或文獻資料，雖未可全然信
    實，但尚屬有徵，即難遽認必係基於虛捏事實之惡意而為，
    揆諸首開說明，自難以刑法誹謗罪及公職人員選舉罷免法第
    92條等罪名相繩。
  (五)綜上，原不起訴處分書及聲請再議處分書既已詳予調查偵查
    卷內所存證據，並敘明所憑證據及判斷理由，認既無積極證
    據證明被告等人涉有聲請人所指訴之罪嫌；且已就被告被訴
    妨害名譽等犯行，何以認其犯罪嫌疑不足之處皆加以說明，
    而原處分所載證據取捨及事實認定之理由，亦無違背經驗法
    則或論理法則之情事。是原檢察官及臺灣高等法院臺中分院
    檢察署檢察長以被告犯罪嫌疑不足，分別予以不起訴處分及
    駁回再議之聲請，於法並無不合。聲請人指摘原檢察官未予
    查明，率爾為不起訴處分，未盡調查之能事云云，即不可採
    。從而，聲請人聲請本件交付審判，為無理由，應予駁回。
四、依刑事訴訟法第258條之3第2項前段，裁定如主文。
中    華    民    國    97    年    10    月    15    日
               刑事第四庭  審判長法  官  唐光義
                                 法  官  簡芳潔
                                 法  官  洪挺梧
以上正本證明與原本無異。
本件不得抗告。
                                 書記官  劉雅玲
中    華    民    國    97    年    10    月    15    日


司法院資訊處製作；財團法人民間司法改革基金會備份。
